臺灣高等法院高雄分院民事判決　　　　　 96年度勞上字第2號
上　訴　人　乙○○
訴訟代理人　余景登律師
被上訴人　　高德汽車股份有限公司
法定代理人　甲○○
訴訟代理人　丁○○
　　　　　　戊○○
上列當事人間請求確認僱傭關係存在等事件，上訴人對於民國95
年12月26日臺灣高雄地方法院95年度勞訴字第70號第一審判決提
起上訴，本院於96年9 月4 日言詞辯論終結，判決如下：
    主      文
上訴駁回。
第二審訴訟費用由上訴人負擔。
    事實及理由
一、上訴人主張：被上訴人高德汽車股份有限公司之協理劉基誠
    及營業部經理康芳榮簽署通告，以伊93年全年僅銷售BMW 汽
    車12台，94年第1 季銷售3 台，第2 季銷售2 台，第3 季銷
    售3 台，未達被上訴人公司最低門檻為由，於94年10月1 日
    通告對伊不予續用，而終止兩造間之勞動契約。惟伊於任職
    之初，被上訴人公司並未訂定該未達銷售成績即予解雇之工
    作規則，詎被上訴人僅依銷售之數量即資為解雇理由，顯屬
    恣意。伊係被上訴人公司之資深員工，曾是公司年銷售台數
    第2 名，實無任何不能勝任之情事。被上訴人公司終止勞動
    契約並不合法，兩造間僱傭契約應仍屬存在。其次，伊於離
    職前銷售2 部汽車之佣金新台幣（以下同）54,000元，被上
    訴人公司尚未給付，復以因被上訴人公司違法終止僱傭關係
    ，致伊精神上深受痛苦，伊自得本於侵權行為之法律關係，
    請求被上訴人公司給付非財產上之損害賠償，以上關於佣金
    及非財產上之損害賠償爰合併請求被上訴人給付30萬元（嗣
    於上訴本院後，減縮為僅請求佣金部分54,000元）。又伊於
    銷售BMW 汽車期間，每月之收入除16,000元之底薪外，尚有
    豐厚之銷售獎金，平均每月約有69,427元，伊僅以5 萬元為
    標準，請求被上訴人賠償伊回任工作前之所失利益（嗣於上
    訴本院後，減縮為總額以638,694 元為限）。爰起訴求為判
    決：(一)確認兩造僱傭關係存在。(二)被上訴人應給付上訴人30
    萬元，及自起訴狀繕本送達翌日起至清償日止，按年息百分
    之五計算之利息。(三)被上訴人應給付上訴人自94年10月1 日
    起至上訴人回任工作之日止，每月5 萬元等情。原審為上訴
    人敗訴之判決。其上訴本院後減縮請求而聲明求為判決：(一)
    原判決廢棄。(二)確認兩造自94年10月1 日起至96年7 月31日
    止之僱傭關係存在。(三)被上訴人應給付上訴人638,694 元及
    其中54,000元自起訴狀繕本送達翌日起至清償日止，按年息
    百分之五計算之利息。(四)第一、二審訴訟費用均由被上訴人
    負擔。
二、被上訴人則以：上訴人於86年起受僱擔任被上訴人公司業務
    代表一職，負責車輛銷售之業務，詎其近年工作態度轉趨散
    漫、消極，致客戶抱怨不斷，且其銷售成績亦明顯下滑，93
    年度上訴人業績僅佔公司總銷售數量之2.92% ，該年度第一
    季並未達公司規定之任用最低標準，94年度更每況愈下，僅
    佔1.78% ，該年度第二季更再次低於任用最低標準，上開二
    年度上訴人之業績均為公司最後一名，足以佐證上訴人長期
    工作績效不佳已至難以挽回之地步，伊公司為維公司管理制
    度之公信及汰弱補強，迫不得已，遂依「營業部業務人員任
    用管理辦法」及勞動基準法第11條第5 款「不能勝任工作」
    之規定，於94年10月1 日以公告及告知方式終止兩造間勞動
    契約。又上訴人請求伊給付其離職前銷售2 部汽車之佣金54
     ,000 元部分，因該2 部車之訂單均未於94年度第三季交車
    ，故不予計入第三季業績，且該2 張訂單均因上訴人不專業
    之態度造成客戶抱怨，幸經伊處理後方挽回客戶之購車意願
    ，而另簽訂購更改書始完成交車，上訴人斯時已非承辦人員
    ，亦未經手完成交車，自不得請求獎金。本件係因上訴人確
    有不能勝任工作之情事，伊雖屢次予以輔導仍未見改善，不
    得已始依據勞動基準法第11條第5 款之規定終止兩造間之勞
    動契約，伊之所為並無不當或違法之處等語，資為抗辯。其
    答辯聲明：上訴駁回。
三、兩造不爭執事項：
（一）上訴人自86年9 月15日起任職於被上訴人公司，擔任汽車
      銷售員。雙方曾訂立「高德汽車營業部業務人員任用管理
      辦法」之工作規則（見調解卷第38頁）。
（二）被上訴人於94年10月1 日以「高德業務通告」公告公司同
      仁，並於94年10月4 日當面告知上訴人不予續任之緣由，
      復於94年10月21日寄發新興郵局第4889號存證信函終止與
      上訴人間之勞動契約（見調解卷第6 、37頁）。
（三）上訴人於93年度銷售BMW 汽車12台，94年度第1 季銷售3
      台，第2 季銷售2 台。
四、兩造所爭執之事項為：(一)被上訴人終止兩造間之勞動契約有
    無理由？(二)上訴人請求給付之金額有無理由？經查：
（一）被上訴人終止兩造間之勞動契約有無理由？
  １、按勞工對於所擔任之工作確不能勝任時，雇主得預告勞工
      終止勞動契約，為勞基法第11條第5 款所明定。所謂不能
      勝任工作，不僅指勞工在客觀上之學識、品行、能力、身
      心狀況，不能勝任工作者而言，即勞工主觀上能為而不為
      ，可以做而無意願做，違反勞工應忠誠履行勞務給付之義
      務者亦屬之（最高法院95年台上字第916 號判決意旨參照
      ）。亦即，所謂勞工對於所擔任之工作確不能勝任，包括
      客觀上不能勝任及主觀上不能勝任之情形。勞工因個人專
      業能力不足或體力不足，固屬不能勝任工作，即勞工雖具
      備能力，但工作態度消極、怠惰敷衍以致客觀上呈現出無
      法完成其工作時，亦屬之（最高法院95年台上字第1866號
      判決意旨參照）。
  ２、查被上訴人公司以銷售汽車為業，其公司就業務人員之管
      理訂有「高德汽車營業部業務人員任用管理辦法」，依該
      辦法規定，銷售BMW 汽車318 至525 車型之點數每車為3
      點，530 至745 車型之點數每車為4 點，凡銷售BMW 汽車
      1 季未達基本點數9 點以上者，得由主管視實際情況需要
      予以延期任用或免職（見調解卷第38頁）。而據證人即上
      訴人之主管業務部副理丙○○證稱：「（法官問：公司有
      無最低賣車的要求？）至少每月賣1.5 台車」（見本院卷
      第92頁），參以被上訴人公司94年7 月6 日「高德業務部
      通告」所載，其對業務員之考核標準為半年賣9 台車（見
      原審卷第49頁），94年1 月5 日「高德業務部通告」二、
      Ｃ部分亦載明公司最低考核門檻為1 年18台車等語（見原
      審卷第48頁），足見被上訴人公司對於業務員確有平均每
      月需賣1.5 台車（即1 年18台）之要求無訛。而上訴人並
      不爭執其業績為93年度銷售BMW 汽車12台（其中3 、5 、
      6 月均為0 台），94年度第1 季銷售3 台，第2 季銷售2
      台（其中2 、5 、8 月均為0 台），93年度之銷售業績為
      公司最後一名等情，亦有被上訴人公司94年1 月5 日「高
      德業務部通告」二、Ｃ在卷可稽（見原審卷第48頁）。雖
      上訴人於94年第1 季賣出3 台車，惟仍未達被上訴人公司
      之最低考核門檻，上訴人曾於自我檢討欄內記載：「家事
      拖累，非常抱歉，今後當排盡雜事，全力以赴」等語，而
      副理則評核以：「應努力且積極的創造業績，否則勢必為
      市場所淘汰，請加油」等語（見原審卷第44頁）。其後於
      94年第2 季則賣出2 台車，仍居該季之最後一名，上訴人
      於自我檢討欄內又記載：「銷售不力，無可推責，但今後
      必定可改善，因一切雜事已料理差不多，且已做好心理準
      備，適應一切挑戰」等語，而副理則評核以：「無法與他
      人互動，積極度與持續性不夠，專業銷售技巧純熟度欠佳
      ，有待努力改善」等語（見原審卷第45頁）。依上觀之，
      上訴人乃被上訴人公司之資深員工，且銷售業績曾名列前
      茅，足見上訴人並非不具銷售能力，惟近2 年上訴人之銷
      售業績卻屢次在公司排名最後，雖經其主管副理評核鼓勵
      ，給與努力之機會，仍未見上訴人改善，此據證人丙○○
      於本院證稱：「從上訴人到我的單位後業績一直不理想，
      我們一再給他機會從第一季到第二季到第三季可是上訴人
      的業績一直沒有辦法提升。專業度也不夠，這部分由上訴
      人剛才所說的那二個案子來說，合約書是最基本的，每一
      項都修改的情形，可是合約書應是不能修改的，也沒有給
      客戶簽名，又車子還沒有進港是期貨情形下對客人的表達
      也不夠」等語，可見上訴人有應為而不為之情事，以致其
      工作業績不僅不足亦無法提升，顯已違反勞工應忠誠履行
      勞務給付之義務，堪認上訴人確有工作態度消極，以致客
      觀上呈現出無法完成其工作之情事，應認上訴人對於其所
      擔任之銷售汽車工作確已不能勝任。上訴人辯稱業績名次
      與是否勝任工作無關云云，然查業績是否優良，關乎公司
      業務之進展與營業利潤，更關乎公司存續問題，不可謂不
      嚴重，則公司自不可能僱用不努力工作之員工，而員工是
      否努力工作自以其業績是否優良為衡量基準，上訴人所辯
      自無可採。至上訴人以其業績係受其需照顧生病之父親之
      故所致，始低於標準業績云云，係屬其個人情況，不能以
      此資為業績可以低落之藉口。從而，被上訴人公司依勞基
      法第11條第5 款之規定，預告上訴人終止勞動契約，於法
      洵屬有據，是被上訴人終止兩造間之勞動契約為有理由，
      上訴人抗辯被上訴人依公司業務人員任用管理辦法單方終
      止勞動契約，違反勞動基準法第11條第12條之強制規定，
      依民法第71條規定，無效，其終止契約不合法，訴求為確
      認兩造間之僱傭關係自94年10月1 日起至96年7 月31日止
      存在，即屬無據，不應准許。
  ３、至上訴人主張被上訴人94年10月1 日之業務部通告，及94
      年10月4 日資遣通知，均未經合法授權或核准而無效，不
      生資遣上訴人效力云云。然查被上訴人已於94年10月1 日
      通告公司全體同仁自94年10月起不予續用上訴人，而公司
      員工康芳榮所簽報告書日期固為94年10月6 日，但其上級
      人員批示生效日期為94年11月3 日，而被上訴人公司亦確
      發給至94年11月3 日止之預告工資及資遣費，有該通告及
      報告書影本等可稽（見原審勞調字卷第36、37、43、45頁
      ），是上開報告書之日期縱書寫在後，但並無礙於被上訴
      人公司所發布上開通告之效力，上訴人於起訴狀亦不否認
      有該通告之公布，是其辯稱該通告未經核准，及事後否認
      被上訴人有予解任之通知云云，即無可採。
  ４、上訴人又主張被上訴人依勞動基準法第11條第5 款終止勞
      動契約，應限於上訴人不能勝任情形時為之，而94年第3
      季，上訴人至少已達成點數基準9 點，依被上訴人之任用
      管理辦法規定，並無不能勝任情形，被上訴人不得以94年
      第2 季業績點數不足為理由，於94年第4 季終止勞動契約
      云云。然如前述，上訴人之業績一直未改善，被上訴人公
      司一再給予機會，仍無起色，上訴人94年第3 季雖已達成
      點數基準9 點，但仍未補足其前所欠缺之點數，自未達公
      司要求之業績，已據至前述證人丙○○證述甚詳，則上訴
      人於94年第4 季之業績自不可能達成標準基數，被上訴人
      認上訴人不能勝任工作，並非無據。至依勞動基準法第11
      條第5 款規定先為預告而終止勞動契約，並無如同法第12
      條規定須於知悉其情形後30日內為之，是上訴人上述主張
      殊無可採。
　５、至上訴人所稱被上訴人縮減上訴人排班輪值，減少銷售汽
      車之機會；又禁止上訴人參與內部促銷獎金制度，使上訴
      人失去競爭之機會；被上訴人所訂之銷售水準恣意誇大而
      無理由；係對上訴人執行業務多所刁難云云。不僅被上訴
      人否認，且上訴人對其所稱各情並未舉證以實其說，自無
      從認上訴人所稱被上訴人不給予上訴人工作上協助等情為
      可採。
（二）上訴人請求給付之金額有無理由？
  １、上訴人求為確認兩造間自94年10月1 日起至96年7 月31日
      止之僱傭關係存在部分既無理由，則上訴人請求被上訴人
      應按每月工資26,577元計算自94年10月1 日起至96年7 月
      31日止之工資損失584,694元，即屬無據，不應准許。
  ２、次查上訴人主張其於94年第3 季所爭取之汽車訂購書，尚
      未交車而事後均已交車者共2 輛，以一輛銷售佣金最低為
      27,000元計算，被上訴人應給付上訴人之銷售獎金2 輛共
      54,000元云云，並提出訂購單影本2 紙為證。惟為被上訴
      人所否認，並稱其中與客戶和德汽車材料公司之訂單，上
      訴人直接約定售價金額，違反公司規定，幸經客戶諒解重
      簽訂單並抱怨上訴人不夠專業而要求更換業務人員重談車
      型與價格後成交；另上訴人交回公司之一客戶江柏賢之訂
      單，有多處塗改，遭被上訴人質疑，上訴人才申請作廢該
      訂單並另簽訂單，但該客戶尚未就車型作決定後於95年1
      月17日由另業務員遊說談妥後交車；上開2 件均非原先訂
      單內容，上訴人何得主張為其業績而請求售車獎金等語。
      提出上述上訴人所寫訂單及其後銷售訂單等影本等為證（
      見本院卷第148 ～151 頁）。按一般週知，公司之業績計
      算係以業務員服務並輔導客戶將車款全數入帳且辦牌交車
      予客戶後方予計算，上訴人既未能完成交車程序，則該2
      部車自難認係上訴人之業績，上訴人主張為其銷售業績，
      自無可採，被上訴人所辯可認實在，從而，上訴人請求被
      上訴人給付該2 部車之銷售獎金54,000元，自屬無據，不
      能准許。
五、綜據上述，本件上訴人主張被上訴人終止兩造間之勞動契約
    為不合法，尚無足採，被上訴人抗辯因上訴人不能勝任工作
    ，伊依勞動基準法第11條第5 款規定予以預告而終止兩造間
    勞動契約為合法云云，尚屬可信。從而，上訴人主張本於勞
    動契約之法律關係，請求確認兩造間自94年10月1 日起至96
    年7 月31日止之僱傭關係存在，及請求被上訴人給付638,69
    4 元（工資損失584,694 元、銷售獎金54,000元）及其中54
    ,000 元 自起訴狀繕本送達翌日起至清償日止，按年息百分
    之五計算之利息，均為無理由，不應准許。原審為上訴人敗
    訴之判決，並無不合。上訴意旨指摘原判決不當，求予廢棄
    改判，為無理由，應予駁回。
六、兩造其餘攻擊防禦之方法，核與本判決之基礎不生影響，自
    不予一一論述，附此敘明。
七、據上論結，本件上訴為無理由，依民事訴訟法第449 條第1
    項、第78條，判決如主文。
中　　華　　民　　國　　96　　年　　9 　　月　　18　　日
                            民事第一庭
                                審判長法官  黃金石
                                法      官  謝肅珍
                                法      官  林健彥
以上正本證明與原本無異。
本件不得上訴。
中　　華　　民　　國　　96　　年　　9 　　月　　18　　日
                                書  記  官  魏文常
